【裁判字號】    97,台上,2139
【裁判日期】    970522
【裁判案由】    貪污
【裁判全文】
最高法院刑事判決            九十七年度台上字第二一三九號
上  訴  人  台灣高等法院檢察署檢察官
被      告  甲○○
選任辯護人  羅秉成律師
被      告  乙○○
選任辯護人  耿淑穎律師
            王彩又律師
            張淑美律師
上列上訴人因被告等貪污案件，不服台灣高等法院中華民國九十
七年二月五日第二審判決（九十六年度選上訴字第四一號，起訴
案號：台灣新竹地方法院檢察署九十五年度偵字第二五八九、三
六六一號），提起上訴，本院判決如下：
    主  文
原判決撤銷，發回台灣高等法院。
    理  由
本件原判決以經審理結果，認被告甲○○、乙○○被訴公務員利
用職務上機會詐取財物、對公職人員選舉區內團體交付賄賂等犯
罪，均屬不能證明，因而維持第一審諭知被告二人均無罪之判決
，駁回檢察官在第二審之上訴。固非無見。
惟查：（一）、無罪之判決書，應記載其理由，為刑事訴訟法第
三百零八條前段所明定，故事實審法院於卷內有利及不利被告之
證據併陳時，如何定其取捨，應詳予論列其取捨判斷之理由，否
則究難謂無判決理由不備之違誤。原判決就公訴意旨所指甲○○
對新竹縣婦女聯盟（下稱婦女聯盟）外五里分會於民國九十四年
十一月十三日所舉辦之「親子健行暨趣味競賽活動」，僅同意補
助新台幣（下同）二萬元，竟向新竹縣政府申請補助款五萬元，
待核撥後，甲○○祇支付其中二萬元予上開分會，而詐取其餘三
萬元，將之留存在婦女聯盟帳戶內，涉有利用職務上機會詐取財
物罪嫌等情，雖以上開趣味競賽活動確如期舉行，其活動經費概
算八萬五千元，除自籌款三萬五千元，餘五萬元申請新竹縣政府
補助，因該自籌款達於活動經費總額三分之一以上而符合法令規
定，故該五萬元補助款並未超額申請，又該補助款係於活動辦畢
後始核撥，原活動所需經費已由上開分會墊支，是核撥之補助款
五萬元，自屬該分會可支配之財產，甲○○經上開分會會長徐月
娥同意，留存補助款中之三萬元以抵償婦女聯盟為該分會墊付之
紀念品費用，乃屬彼等就婦女聯盟與該分會間往來墊款結算清理
前欠之行為，自難據以推論甲○○於申請補助款時，有何詐領補
助款之意圖，因而為有利甲○○之論斷。然證人徐月娥於檢察官
偵訊時，供承其以上開競賽活動請求甲○○補助經費之初，甲○
○同意補助五萬元，俟該補助款核撥後，甲○○卻僅給付二萬元
，並表示餘款另有用途，無法全額支付，至該等餘款作何用途，
其不得而知等語，對檢察官訊以甲○○補助上開分會之情形，則
陳稱甲○○擔任婦女聯盟會長四年期間，補助上開分會之次數其
並不清楚，僅記得曾於九十四年會員大會時送紀念品，自強活動
補助一萬元等語（見第二五八九號偵查卷第十八頁正、背面），
似意指九十四年婦女聯盟召開會員大會時，分發予會員之紀念品
係甲○○所贈送，本件甲○○原允諾補助上開競賽活動之五萬元
，嗣補助款核撥後，甲○○僅給付二萬元，餘款作何用途，徐月
娥並不知情，並無所謂婦女聯盟代上開分會訂購上開紀念品，經
彼等會算結帳，並以部分補助款清償舊欠之情事，此與徐月娥於
第一審審理時所供核撥之五萬元補助款，上開分會僅取得二萬元
，餘三萬元係因前該分會由總會代墊九十四年四月間所舉行會員
大會之紀念品費用，故予扣除，原申請五萬元補助款之本意，即
係將紀念品費用一併計入等語（第一審卷二第四三四頁背面），
顯互有扞格。究竟實情如何？上開前後不相一致之證言，應以何
者為可採？攸關甲○○有無利用職務上機會詐取財物犯行之認定
，自有釐清之必要，乃原審未詳為探求，並說明其如何斟酌取捨
之心證理由，徒執徐月娥於第一審所為有利於甲○○之證詞為據
，遽為有利於甲○○之判斷，顯有理由不備之違法。（二）、新
竹縣大崎社區發展協會理事長乙○○先後於新竹縣調查站詢問及
檢察官偵訊時，供證該協會所屬社區巡守隊（下稱大崎社區巡守
隊）辦理台北市文山區清溪參訪活動實際使用經費僅二萬餘元，
該社區自籌款三萬零九百元已足支應，然因甲○○於該巡守隊成
立時，允諾按月補貼油料費五千元，即每年六萬元，而油料費不
能據為申請補助款之名目，故甲○○以上開參訪活動名義向新竹
縣政府申領補助款三萬元，核撥後悉數移作該巡守隊油料費用等
情。而依卷附九十四年十月二十七日被告二人電話之通訊監察譯
文所示，乙○○與甲○○電話聯絡時，似言及甲○○將給付三萬
元油料費，並要求乙○○儘速提報計劃一事（第三六六一號偵查
卷第十三頁）。另證人即上開巡守隊隊長孫永宗亦證稱該參訪活
動實際花費尚不足三萬元（第二五八九號偵查卷第一五六頁背面
）。苟屬非虛，則被告二人確於申請補助款之初，即擬藉上開參
訪活動之名義申請補助款，供作不得申請補助之油料費所需。乃
原判決就此等不利被告二人之事證，俱未予採納，復未說明不採
之理由，徒以依被告二人另於九十四年十月二十五日之通訊監察
紀錄，彼等於電話中並未言及三萬元係油料費，且證人孫永宗、
沈建龍亦未能明確指證甲○○係以申請縣議員補助款之方式籌措
油料費，遽為有利被告二人之認定，同有理由不備之可議。又上
開參訪活動實際經費僅二萬餘元，然甲○○為申請補助款而填載
之工作連繫單所附實施計劃書上記載之經費概算竟多達六萬零九
百元，遠超出實際所需而為實際費用二倍餘，其編列之根據為何
？有無浮編不實之情事？亦攸關被告二人被訴共同公務員利用職
務上機會詐取財物犯行之認定，自有辨明之必要。乃原審未遑為
該調查，遽為被告二人無罪之諭知，其證據調查職責猶嫌未盡。
以上，或係檢察官上訴意旨所指摘，或為本院得依職權調查之事
項，應認仍有發回更審之原因。公訴意旨認被告二人尚牽連觸犯
對選區內團體行賄罪部分，基於審判不可分原則，亦併予發回。
據上論結，應依刑事訴訟法第三百九十七條、第四百零一條，判
決如主文。
中    華    民    國  九十七  年    五    月  二十二  日
                      最高法院刑事第四庭
                          審判長法官  張  淳  淙
                                法官  劉  介  民
                                法官  張  春  福
                                法官  蔡  彩  貞
                                法官  魏  新  和
      本件正本證明與原本無異
                                      書  記  官
中    華    民    國  九十七  年    六    月    三    日
                                                     Ｒ


司法院資訊處製作；財團法人民間司法改革基金會備份。
